行　政　法　院　判　決　　　　　　　　　　　　　八十七年度判字第一八七五號
　　原　　　　告　祭祀公業陳振輝
　　　　　　　　　祭祀公業陳振利
　　右二人代表人　甲○○
　　被　　　　告　高雄縣仁武地政事務所
右當事人間因更正土地登記事件，原告不服臺灣省政府中華民國八十七年五月二十二
日八七府訴二字第一五三八四○號再訴願決定，提起行政訴訟。本院判決如左︰
　　主  文
再訴願決定撤銷。
　　事  實
緣原告委由代理人於民國八十六年九月二十五日檢附登記清冊、財產清冊、派下員名
冊等相關文件，向被告申請將高雄縣大社鄉○○○段二七之七、二七地號及同鄉○○
○段一六一之四地號等三筆土地所有權人更正登記為「祭祀公業陳振輝」及大社鄉○
○○段一二二之一地號之土地所有權人更正登記為「祭祀公業陳振利」，經被告以八
十六年十月十四日仁登駁字第一二三號書函予以駁回。原告不服，提起訴願、再訴願
，遞遭駁回，遂提起行政訴訟。茲摘兩造訴辯意旨於次：
原告起訴意旨略謂︰一、本件再訴願決定以原告未於八十七年四月二十一日以前補送
再訴願書為由，將再訴願駁回之。惟原告早於八十七年四月九日補送再訴願理由書，
則該再訴願決定顯然違法。二、又被告係以原告逾期未補正「系爭土地確有祭祀公業
之原始證明文件」為由，駁回該更正登記之申請，惟其所謂「系爭土地確有祭祀公業
之原始證明文件」究竟為何﹖並未具體明，實有非是。訴願決定未究及此，遽予維
持原處分，亦不無違誤。又原告另外相同情況之申請，已經勝訴，有該案再訴願決定
書可稽。三、依祭祀公業土地清理要點第二點規定：「祭祀公業土地之申報，由管理
人檢具左列文件，向該土地所在地之直轄市或縣（市）政府民政機關（單位）為之。
其土地分屬不同民政機關（單位）管轄者，民政機關（單位）受理時應相互會知。．
．．」第十點規定：「祭祀公業派下全員證明書核發後，管理人、派下員或利害關係
人發現土地清冊內有漏列或誤列土地者，得檢具土地登記簿謄本向民政機關（單位）
申請更正土地清冊。利害關係人如對該更正有異議，應向法院提起確認不動產所有權
之訴，俟判決確定，再依確定判決辦理。」本件系爭土地確為原告所有之財產，且早
經高雄縣燕巢鄉公所准予備查登記為原告之祭祀公業之財產在案，而因地政事務所之
登記資料，均係沿自日據時代名稱不一之錯誤登記資料，易造成誤會，自應予更正。
四、綜上理由，原處分及訴願、再訴願決定顯有違誤失平，請為判決將其撤銷，用保
原告權益等語。
被告答辯意旨略謂︰一、原告之代表人甲○○委由代理人莊俊傑於八十六年九月二十
五日以收件仁登字第一二六一二、一二六一三號申請書向被告申辦祭祀公業陳振利管
理人甲○○及祭祀公業陳振輝管理人甲○○之更正登記，經查高雄縣大社鄉○○○段
一二二之一地號土地登記原記載所有權人姓名「陳振利公」管理者「甲○○」，舊登
記簿記載所有權人姓名「陳振利公」管理人「陳扁」，但日據時期登記簿記載為「陳
振利公」管理人「陳扁」，土地總登記申報書記載為「祭祀公業陳振利公」管理人「
陳扁」。又牛食坑段一六一之四地號係由一六一地號分割出，而一六一地號登記原記
載所有權人「陳振輝」管理人「甲○○」，土地台帳記載所有權人祭祀公業陳振輝，
管理人「陳扁」。另蜈蜞潭段二七及二七之七登記簿記載所有權人「陳振輝」管理人
「甲○○」，但日據時期登記簿及總登記申報書均記載所有權人「陳振輝」管理人「
陳扁」。二、台灣省政府地政處八十六年四月二十六日（八六）地一字第二三一七六
號函略以「申請更正登記，如更正登記之權利主體，種類範圍或標的與登記原因證明
文件所載不符者，有違登記之同一性，應不予受理」，「以死亡業主姓名記載之土地
，應視其實質判定為公業或私業所有。」且內政部七十三年五月十日（七三）台內民
字第二二四四七八號函略以「原始資料無法判斷為實質祭祀公業者，不宜比照『祭祀
公業土地清理要點』之規定受理公告。」及內政部七十三年七月二十五日台內地字第
二四五二七七號函謂「以私人名義登記之土地更名為祭祀公業者，應取具土地為祭祀
公業祭產之原始文件。」本案經被告審查結果，除依上開函示，並依內政部七十六年
三月二日台內地字第四八○五二三號函意旨「檢附該案確有祭祀公業之實質等文件辦
理補正」，經以八十六年九月二十七日仁所補字第五八○號補正通知書通知代理人補
正。因逾期未補正，被告於八十六年十月十四日以仁登駁字第一二三號書函駁回申請
人之申請，揆諸前開法令規定，並無違誤。敬請賜予判決駁回原告之訴等語。
　　理  由
本件再訴願決定係以：「本件再訴願人因申請更正登記事件，於八十七年三月九日向
本府（臺灣省政府）聲明再訴願，經本府訴願審議委員會以八十七年三月十一日八七
訴會（二四）字第四○三四四號函請於八十七年四月二十一日前補送再訴願書，有再
訴願代表人甲○○八十七年三月十二日收受之郵局雙掛號收件回執可稽，惟再訴願人
迄未補送，程序顯有未合，是本件自不應受理。」為由，認原告之再訴願為不合法，
依訴願法第十七條第一項前段、第二十七條規定駁回其再訴願。惟查原告於八十七年
三月九日已向再訴願決定機關提出再訴願書，然該書狀內未同時載明理由，此觀再訴
願卷內所附再訴願書可明。而前述再訴願決定機關未查明再訴願人已提出再訴願書，
仍函知請原告於八十七年四月二十一日前補正「再訴願書」，嗣並以原告未如期補送
而予駁回，依法已有未合。又原告起訴謂其早於八十七年四月九日補送再訴願理由書
，且提出「補呈再訴願理由(一)書」影本一紙為憑，然再訴願卷內，並未附有該書狀，
則實情究為如何，事涉原告之再訴願理由有無補正，自有進一步查明必要，再訴願決
定逕從程序上不予受理，己損及原告審級利益。原告執以指責，尚非全無理由。爰將
再訴願決定撤銷，由受理再訴願機關重為妥適之處理，以昭折服。至兩造關於實體上
之訴辯事由，不復申論，併此明。
據上論結，本件原告之訴為有理由，爰依行政訴訟法第二十六條前段，判決如主文。
中    華    民    國     八十七      年      九      月      十七       日
                    行 政 法 院 第 一 庭
                                審 判 長 評  事      黃  綠  星
                                         評  事      徐  樹  海
                                         評  事      高  秀  真
                                         評  事      藍  獻  林
                                         評  事      黃  璽  君
右  正  本  證  明  與  原  本  無  異
                                         法院書記官  邱  彰  德
中    華    民    國     八十七      年      九      月      十八       日
